【裁判字號】    99,審易,3074
【裁判日期】    991118
【裁判案由】    詐欺
【裁判全文】
臺灣高雄地方法院刑事判決            99年度審易字第3074號
公  訴  人  臺灣高雄地方法院檢察署檢察官
被      告  張如松
上列被告因詐欺案件，經檢察官提起公訴（98年度偵字第33133
號、第36822 號），被告於準備程序中就被訴事實為有罪之陳述
，經本院告知簡式審判程序之旨，並聽取被告與公訴人之意見後
，本院合議庭裁定由受命法官獨任進行簡式審判程序，判決如下
：
    主  文
張如松犯詐欺取財罪，處有期徒刑壹年陸月。緩刑年。
    事  實
一、張如松與張邱麗珠（另為不起訴處分）係夫妻，張如松因生
    意週轉之用，明知其自身經濟狀況已陷於窘境，而需款孔急
    ，竟分別於民國95年9 月10日（下稱A 會，如附表一所示）
    、96年11月1 日（下稱B 會，如附表二所示）自任會首，召
    集2 組互助會，詎張如松竟利用擔任會首之機會，意圖為自
    己不法所有，而基於詐欺取財之犯意，於附表一、二所示之
    時間，在其位於高雄市○○區○○街51巷5 號住處，利用親
    自主持開標或由張邱麗珠代為主持開標時，部分會員無暇親
    自到場參加競標或利用會員彼此不認識之機會，自96年6 月
    25日起至98年10月1 日止，先後在上開地點，未經各次活會
    會員之同意，隨機冒用其中1 位活會會員之名義（各次被冒
    標會員均不詳），依民間合會標會之習慣，先於空白紙上，
    以記載標息（A 會部分均分別記載新臺幣【下同】2000元；
    B 會部分均分別記載2300元）填寫標單（未載姓名）方式冒
    標，致使前開2 組互助會之各次活會會員即林鄭水治、郭秋
    蘭、陳淑真、陳榮樹、陳榮源、顏月娥、呂靜郡、黃秀美、
    林錫勳、楊劉月英、劉慧敏、鄭吳麗容、劉淑文、黃素秋、
    李林素緞、郭李娥、林玉珠、陳寶玉、黃景和、陳黃金美
    、林平長、詹李美容等人（下稱林鄭水治等22人），與其餘
    各該期之活會會員因而陷於錯誤，誤以為各該當次得標者確
    係經由正常之投標、開標程式得標，而交付張如松或張邱麗
    珠各該當期之活會會款。張如松以前述方式，前後多次冒標
    得逞，詐得如附表一、二號所示之款項，而共計詐取活會會
    員金額達11,974,500元。迄98年10月10日張如松宣布前開2
    組互助會均倒會，林鄭水治等22人始知上情。
二、案經林鄭水治等22人告訴臺灣高雄地方法院檢察署檢察官偵
    查起訴。
    理  由
一、本件被告張如松所犯係死刑、無期徒刑、最輕本刑為3 年以
    上有期徒刑以外之罪，其於準備程序中就被訴事實為有罪之
    陳述，經受命法官告知簡式審判程序之旨，並聽取其與公訴
    人之意見後，本院合議庭認為適宜由受命法官獨任進行簡式
    審判程序，爰依刑事訴訟法第273 條之1 第1 項規定，裁定
    由受命法官獨任進行審判程序，合先敘明。
二、前揭事實，業據被告在本院審理中坦承不諱，並有證人即告
    訴人呂靜郡、陳榮源、郭李娥、黃景和、林平長於警詢中
    之指述，及證人即告訴人林鄭水治、郭秋蘭、陳淑真、陳榮
    樹、顏月娥、黃秀美、林錫勳、楊劉月英、劉慧敏、鄭吳麗
    容、劉淑文、黃素秋、李林素緞、林玉珠、陳寶玉、黃金美
    、詹李美容等人於警詢、偵訊中之指述，與證人張邱麗珠、
    張家榮於警詢、偵訊中指述可參，復有互助會會單影本2 份
    、張如松、張邱麗珠、張家榮所書立之切結書、張如松所書
    立之協調會議開會通知書、活會互助會會員名冊、不動產信
    託契約書、2 組互助會中活會及死會確認單、協調會會議紀
    錄及存證信函影本、張如松涉嫌詐欺、偽造文書案被害人一
    覽表、張如松書立之積欠活會會員名單各1 份、張如松所簽
    立之本票影本59張，及本院準備程序中提出之A 會、B 會各
    期實際得標會員（非冒標部分）之標得日期、標息金額資料
    之死會會員名冊等在卷足憑，足認上開犯罪事實，應堪認定
    。被告之自白核與事實相符，其罪證明確，犯行堪以認定，
    自應依法論科。
三、另查依據民間合會之習慣，採內標制者，每次標會時，均係
    由當期活會會員以競標之方式，由特定活會會員得標後，再
    由會首向死會會員收取約定之會款、及向其餘未得標活會會
    員收取扣除標金後之會款，是各次冒標之被害人，係當期各
    活會會員，非僅被冒標之人；而各次被害金額，應係當期實
    際之活會會員所繳納之金額，先予敘明。而被告於本院準備
    程序中供稱：不復記憶各次係以何活會會員之名義冒標，冒
    標金額也沒有紀錄，只記得A 會冒標標金大約在2000元到23
    00元，B 會的標金比較便宜，大約1800元到2000元之間，警
    卷所示的兩張會單，上面的姓名只是便於記載會員名冊，並
    不是實際得標之人等語，有本院99年8 月30日準備程序筆錄
    可稽，復據其提出A 、B 兩會之各期得標會員之名單、得標
    日期、得標標息等資料在卷可憑，且依卷內並無其他證據可
    證明本件被告冒標之情形，依有疑惟利被告原則，本件被告
    各期冒標之標息，A 會部分應以2300元、B 會部分應以2000
    元認定，較有利於被告（因標息愈高，被害金額愈低，自應
    以較低被害金額認定，對被告較為有利）。此外，復依被告
    提出之各期實際標得之死會會員名冊，篩選出被告所冒標之
    日期、次序後，可認A 會自第14會起、B 會則自第3 會起，
    被告陸續有冒標之情形，是本件之被害人，應將A 第14會（
    含第14會）以前之死會會員即徐玉女、吳玉英、郭登源、薛
    業仁、玉玲、曾秀巧、秀月、陳彩雀、淑儀、薛月英、洪秀
    月、秀麗等人各1 會及會首部分扣除；將B 會第3 會之實際
    得標會員即郭登源之1 會扣除，其餘則均為本件之被害人（
    詳如附表一、二所示之被害金額、人數，至於各個被害人間
    、被害人與被告間，其後陸續實際得標成為死會、同一被害
    人之死會與活會之抵銷，或其他債權債務關係之認定，則屬
    民事糾紛，此處不再逐一認定）。從而，本件公訴意旨認被
    告本件詐欺取財行為之具體事實，係如起訴書附表所示被冒
    標人、受詐欺之活會會員、詐得活會會款等各欄所載之會員
    、金額，及均記載為「不詳」之冒標日期、冒標標息等欄位
    等語，既未依起訴書內之論述，將各期活會會員均列為受詐
    欺之活會會員，並依序扣除逐次實際得標之死會會員認定被
    害金額，復未依死會情形據以認定被冒標之日期、期別，又
    逕以會單上會員名冊之順序認定被冒標之人等，均有未查，
    顯有未洽。
四、論罪：
    被告於附表一、二所示各次會期，分別向活會會員佯稱某不
    詳會員得標，而詐得該次活會會員交付之款項，核其所為，
    係犯刑法第339 條第1 項之詐欺取財罪。又按數行為於同時
    同地或在密切接近之時地實施，侵害同一法益，各行為間之
    獨立性均極為薄弱，依社會一般觀念，在時空差距上，難以
    強行分開；在刑法評價上，以視為數個舉動之接續施行，合
    為包括之一行為予以評價，較為合理；從而，被告雖有如附
    表一、二所示2 組合會之詐欺取財行為，惟2 組合會之各次
    冒標時間均相近，且均係被告因生意週轉所急需，基於同一
    機會、方法，本於單一決意陸續完成，應視為數個舉動之接
    續施行，為接續犯，應僅以一罪論。
五、科刑：
    爰審酌被告擔任互助會會首，竟利用會員對其之信賴向會員
    詐欺，詐取會款多達11,974,500元，其行為實不足取，惟念
    及被告犯後坦承犯行，堪認具有悔意，且嗣後部分會員仍有
    實際得標收取會款，損害得以減輕，被告並積極與被害人等
    協調，且業將其妻名下之不動產交由里長夫人蘇美玲出售或
    移轉予第三人，並與部分被害人達成和解，積極賠償部分之
    損失，亦有其提出之協調會議通知書、不動產信託契約書、
    同意三成應付金額、會員名冊、房屋信託處理情形說明、5
    位合會會員（陳錦雄、告訴人陳榮樹、郭秋蘭、陳黃金美、
    林錫勳等人）之陽信銀行聯名帳戶之封面、內頁（餘額952,
    027 元）等資料在卷可參，並參酌被告無前科，有其本院院
    內索引卡紀錄表報表、臺灣高等法院被告前案紀錄表各1 份
    在卷可按，並綜合考量被告係國小畢業、職業商、家境勉持
    （見警詢筆錄教育程度欄、職業欄及家庭經濟狀況欄之記載
    ），及其上開犯罪情節等一切情狀，量處如主文所示之刑，
    以資懲儆。末查，被告無前科，事後更已坦承全部犯行、頗
    見悔意，且積極處理善後事宜，已如前述，茲念其僅因一時
    失慮以致誤觸刑章，諒其經此偵、審程序並科刑判決後，理
    應知警惕而無再犯之虞，復參本件被害人等之損失，尚須被
    告處理相關事宜，被告並應盡力工作，開闢財源，以彌補被
    害人之損害等情，本院因認前開之刑以暫不執行為當，爰併
    予宣告如主文所示之緩刑期間，以啟自新。復本院審酌被告
    所犯情節、被告業與部分被害人等達成和解並提出償還計畫
    等情，認並無對本件被告所宣告之緩刑附加條件之必要，附
    此敘明。
據上論斷，應依刑事訴訟法第273 條之1 第1 項、第284 條之1
、第299 條第1 項前段，刑法第339 條第1 項、第74條第1 項第
1 款，刑法施行法第1條 之1 ，判決如主文。
本案經檢察官李怡增到庭執行職務。
中    華    民    國    99    年    11    月    18    日
                刑事第十庭    法  官    呂明燕
以上正本證明與原本無異。
如不服本判決應於收受送達後10日內向本院提出上訴書狀，並應
敘述具體理由；如未敘述上訴理由者，應於上訴期間屆滿後20日
內向本院補提理由書（均須按他造當事人之人數附繕本）「切勿
逕送上級法院」。
中    華    民    國    99    年    11    月    18    日
                              書記官    張琇晴
附表一（A 會）：
自95年9 月10日起至99年6 月10日止，每會新臺幣【下同】
10000 元，採內標制（每次開標後，活會會員繳納所約定會款1
萬元，須扣除當次標息之金額，會首及死會會員每期則繳納約定
之會款1 萬元），會首加會員共61會，除第1 會由會首收取外，
其餘每月10日開標，每3 月、6 月、9 月、12月25日加標1 次。
┌─┬────┬─────────┬─────────────┐
│  │        │ 各期實際活會人數 │     各 期 詐 得 會 款    │
│編│        │計算公式：        │                          │
│  │開標日期│總會數- 已標數( 含│計算公式：                │
│號│        │會首)+累計被冒標數│活會人數X ( 底標- 標息)   │
│  │        │＝實際活會人數    │＝所詐得會款（元）        │
├─┼────┼─────────┼─────────────┤
│1 │96.06.25│61-13             │48 x (00000-0000)         │
│  │(第14會)│＝48人            │= 369600                  │
├─┼────┼─────────┼─────────────┤
│2 │96.08.10│61-15+1           │(61-15+1) x (00000-0000)  │
│  │(第16會)│＝47人            │= 361900                  │
├─┼────┼─────────┼─────────────┤
│3 │96.09.25│61-17+2           │(61-17+2) x (00000-0000)  │
│  │(第18會)│＝46人            │= 354200                  │
├─┼────┼─────────┼─────────────┤
│4 │96.10.10│61-18+3           │(61-18+3) x (00000-0000)  │
│  │(第19會)│＝46人            │= 354200                  │
├─┼────┼─────────┼─────────────┤
│5 │96.12.10│61-20+4           │(61-20+4) x (00000-0000)  │
│  │(第21會)│＝45人            │= 346500                  │
├─┼────┼─────────┼─────────────┤
│6 │96.12.25│61-21+5           │(61-21+5) x (00000-0000)  │
│  │(第22會)│＝45人            │= 346500                  │
├─┼────┼─────────┼─────────────┤
│7 │97.03.10│61-24+6           │(61-24+6) x (00000-0000)  │
│  │(第25會)│＝43人            │= 331100                  │
├─┼────┼─────────┼─────────────┤
│8 │97.03.25│61-25+7           │(61-25+7) x (00000-0000)  │
│  │(第26會)│＝43人            │= 331100                  │
├─┼────┼─────────┼─────────────┤
│9 │97.05.10│61-27+8           │(61-27+8) x (00000-0000)  │
│  │(第28會)│＝42人            │= 323400                  │
├─┼────┼─────────┼─────────────┤
│10│97.06.25│61-29+9           │(61-29+9) x (00000-0000)  │
│  │(第30會)│＝41人            │= 315700                  │
├─┼────┼─────────┼─────────────┤
│11│97.08.10│61-31+10          │(61-31+10)x(00000-0000)   │
│  │(第32會)│＝40人            │= 308000                  │
├─┼────┼─────────┼─────────────┤
│12│97.09.25│61-33+11          │(61-33+11)x(00000-0000)   │
│  │(第34會)│＝39人            │= 300300                  │
├─┼────┼─────────┼─────────────┤
│13│97.12.25│61-37+12          │(61-37+12)x(00000-0000)   │
│  │(第38會)│＝36人            │= 277200                  │
├─┼────┼─────────┼─────────────┤
│14│98.03.10│61-40+13          │(61-40+13)x(00000-0000)   │
│  │(第41會)│＝34人            │= 261800                  │
├─┼────┼─────────┼─────────────┤
│15│98.03.25│61-41+14          │(61-41+14)x(00000-0000)   │
│  │(第42會)│＝34人            │= 261800                  │
├─┼────┼─────────┼─────────────┤
│16│98.04.10│61-42+15          │(61-42+15)x(00000-0000)   │
│  │(第43會)│＝34人            │= 261800                  │
├─┼────┼─────────┼─────────────┤
│17│98.07.10│61-46+16          │(61-46+16)x(00000-0000)   │
│  │(第47會)│＝31人            │= 238700                  │
├─┼────┼─────────┼─────────────┤
│18│98.08.10│61-47+17          │(61-47+17)x(00000-0000)   │
│  │(第48會)│＝31人            │= 238700                  │
├─┴────┼─────────┼─────────────┤
│  總    計  │                  │5,582,500 元              │
└──────┴─────────┴─────────────┘
附表二（B會）：
自96年11月1 日起至99年12月1 日止，每會10000 元，採內標制
（每次開標後，活會會員繳納所約定會款1 萬元，須扣除當次標
息之金額，會首及死會會員每期則繳納約定之會款1 萬元），會
首加會員共51會，除第1 會由會首收取外，其餘每月10日開標，
每1 月、4 月、7 月、10月15日加標1 次。
┌─┬────┬─────────┬─────────────┐
│  │        │ 各期實際活會人數 │      各 期 詐 得 會 款   │
│編│        │計算公式：        │                          │
│  │開標日期│總會數- 已標數( 含│計算公式：                │
│號│        │會首)+累計被冒標數│實際活會人數X(底標- 標息) │
│  │        │＝實際活會人數    │＝所詐得會款（元）        │
├─┼────┼─────────┼─────────────┤
│1 │96.12.01│51-2              │(51-2) x (00000-0000)     │
│  │(第3會) │＝49人            │= 392000                  │
├─┼────┼─────────┼─────────────┤
│2 │97.01.01│51-3+1            │(51-3+1) x (00000-0000)   │
│  │(第4會) │＝49人            │= 392000                  │
├─┼────┼─────────┼─────────────┤
│3 │97.01.15│51-4+2            │(51-4+2) x (00000-0000)   │
│  │(第5會) │＝49人            │= 392000                  │
├─┼────┼─────────┼─────────────┤
│4 │97.03.01│51-6+3            │(51-6+3) x (00000-0000)   │
│  │(第7會) │＝48人            │= 384000                  │
├─┼────┼─────────┼─────────────┤
│5 │97.04.15│51-8+4            │(51-8+4) x (00000-0000)   │
│  │(第9會) │＝47人            │= 376000                  │
├─┼────┼─────────┼─────────────┤
│6 │97.05.01│51-9+5            │(51-9+5) x (00000-0000)   │
│  │(第10會)│＝47人            │= 376000                  │
├─┼────┼─────────┼─────────────┤
│7 │97.06.01│51-10+6           │(51-10+6) x (00000-0000)  │
│  │(第11會)│＝47人            │= 376000                  │
├─┼────┼─────────┼─────────────┤
│8 │97.07.15│51-12+7           │(51-12+7) x (00000-0000)  │
│  │(第13會)│＝46人            │= 368000                  │
├─┼────┼─────────┼─────────────┤
│9 │97.09.01│51-14+8           │(51-14+8) x (00000-0000)  │
│  │(第15會)│＝45人            │= 360000                  │
├─┼────┼─────────┼─────────────┤
│10│97.10.15│51-16+9           │(51-16+9) x (00000-0000)  │
│  │(第17會)│＝44人            │= 352000                  │
├─┼────┼─────────┼─────────────┤
│11│97.11.01│51-17+10          │(51-17+10) x (00000-0000) │
│  │(第18會)│＝44人            │= 352000                  │
├─┼────┼─────────┼─────────────┤
│12│98.01.15│51-20+11          │(51-20+11) x (00000-0000) │
│  │(第21會)│＝42人            │= 336000                  │
├─┼────┼─────────┼─────────────┤
│13│98.02.01│51-21+12          │(51-21+12) x (00000-0000) │
│  │(第22會)│＝42人            │= 336000                  │
├─┼────┼─────────┼─────────────┤
│14│98.03.01│51-22+13          │(51-22+13) x (00000-0000) │
│  │(第23會)│＝42人            │= 336000                  │
├─┼────┼─────────┼─────────────┤
│15│98.04.15│51-24+14          │(51-24+14) x (00000-0000) │
│  │(第25會)│＝41人            │= 328000                  │
├─┼────┼─────────┼─────────────┤
│16│98.06.01│51-26+15          │(51-26+15) x (00000-0000) │
│  │(第27會)│＝40人            │= 320000                  │
├─┼────┼─────────┼─────────────┤
│17│98.07.01│51-27+16          │(51-27+16) x (00000-0000) │
│  │(第28會)│＝40人            │= 320000                  │
├─┼────┼─────────┼─────────────┤
│18│98.10.01│51-31+17          │(51-31+17) x (00000-0000) │
│  │(第32會)│＝37人            │= 296000                  │
├─┴────┼─────────┼─────────────┤
│   總   計  │                  │6,392,000元               │
└──────┴─────────┴─────────────┘
附錄本案論罪法條：
刑法第339條第1項
意圖為自己或第三人不法之所有，以詐術使人將本人或第三人之
物交付者，處5 年以下有期徒刑、拘役或科或併科1 千元以下罰
金。

司法院資訊處製作；財團法人民間司法改革基金會備份。
